臺灣臺北地方法院刑事判決　　　　　　　　100年度易字第7號
公　訴　人　臺灣臺北地方法院檢察署檢察官
被　　　告　王嘉瀧
指定辯護人　本院公設辯護人曾德榮
被　　　告　劉建明
選任辯護人　孫治平律師
上列被告等因傷害案件，經檢察官提起公訴（99年度偵字第2419
7號），本院判決如下：
    主  文
王嘉瀧傷害人之身體，因而致人於重傷，處有期徒刑參年貳月。
劉建明無罪。
    事  實
一、王嘉瀧於民國99年9月16日（起訴書誤載為99年6月16日）14
    時25分許，駕駛車輛沿臺北市○○區○○路行駛，行至松仁
    路、松高路口，適劉建明（另為無罪之諭知詳後述）駕駛車
    輛在松仁路邊臨停等候友人。王嘉瀧自後方駛來，認劉建明
    之臨停影響其右轉而按鳴喇叭，劉建明聞聲將車稍微往前挪
    動使王嘉瀧得以向左切出即行停止，王嘉瀧見劉建明並無駛
    離之意，再度按鳴喇叭，然劉建明不為所動，王嘉瀧因而心
    生不滿，將車輛向左切出，駛至劉建明車前停車，隨即下車
    ，並走至劉建明車旁怒斥劉建明，要求劉建明下車，並基於
    傷害之犯意，徒手拍打劉建明之臉頰，劉建明下車與其理論
    ，詎王嘉瀧主觀上雖無使劉建明受重傷之故意，惟客觀上應
    能預見人的眼睛係視覺之主要器官，該器官極為脆弱，如以
    外力加以毆擊，極易造成眼睛之視覺機能受到嚴重減損之重
    傷結果，且當時並無不能注意之情事，竟於劉建明下車後，
    續承前揭犯意，以肚子頂撞劉建明，伸手拉扯劉建明之衣領
    ，徒手揮拳毆打劉建明之臉部數拳，並毆擊到劉建明之左眼
    ，致劉建明跌倒在地，因而受有眼挫傷、角膜擦傷、臉及頭
    部之擦挫傷、左膝擦挫傷、手擦挫傷及上腹挫傷等傷害。警
    方據報至現場處理後，陪劉建明至臺北醫學大學附設醫院急
    診，經醫生以散瞳檢查，發覺其左眼的視網膜有裂孔，並接
    受治療，其左眼雖未致完全毀敗，但視力不良，與傷害事件
    發生前之視力紀錄相比，已明顯減損之重傷害結果。
二、案經劉建明、王嘉瀧分別訴由臺北市政府警察局信義分局報
    告臺灣臺北地方法院檢察署檢察官偵查起訴。
    理  由
壹、有罪部分:
一、證據能力部分：
  (一)按「被告以外之人於審判外向法官所為之陳述，得為證據。
    被告以外之人於偵查中向檢察官所為之陳述，除顯有不可信
    之情況者外，得為證據。」，刑事訴訟法第159條之1定有明
    文。經查，本件證人陳名位於偵查中之證詞，業經具結以擔
    保其證詞之真實性及憑信性，被告未釋明有顯不可信之情況
    ，且該證人均經本院傳喚到庭，是其於檢察官訊問時所為之
    證述，有證據能力。
  (二)按被告以外之人於審判外之言詞或書面陳述，除法律有規定
    者外，不得作為證據；又被告以外之人於審判外之陳述，雖
    不符合同法第159條之1至第159條之4之規定，但經當事人於
    審判程序同意作為證據，法院審酌該言詞陳述或書面陳述作
    成時之情況，認為適當者，亦得為證據。當事人、代理人或
    辯護人於法院調查證據時，知有第159條第1項不得為證據之
    情形，而未於言詞辯論終結前聲明異議者，視為有前項之同
    意，刑事訴訟法第159條第1項及第159條之5分別定有明文。
    本判決下列所引用證人劉建明於警詢、偵查之陳述及其餘證
    據資料，均經依法踐行調查證據程序，當事人於本院言詞辯
    論終結前亦未聲明異議，本院審酌證據資料製作時之情況，
    均無違法不當及證明力明顯過低之瑕疵，亦查無依法應排除
    其證據能力之情形，認以之作為證據應屬適當，皆有證據能
    力。
二、認定犯罪事實所憑之證據及理由：
    訊據被告王嘉瀧坦承於上揭時、地，因前揭行車糾紛，而以
    上揭手段毆打告訴人即被告劉建明等情不諱，惟辯稱:我不
    是故意的云云。惟查:
  (一)被告王嘉瀧於上揭時、地，因不滿劉建明駕車在松仁路、松
    高路口臨停，而與劉建明發生口角，並進而徒手毆打劉建明
    的臉部、以肚子頂撞被告劉建明的身體，致劉建明因而受有
    眼挫傷、角膜擦傷、臉及頭部之擦挫傷、左膝擦挫傷、手擦
    挫傷及上腹挫傷等傷害等情不諱，核與證人劉建明於警詢、
    偵查指陳及證人郭瑞祥於本院審理結證在案（參偵卷第7-10
    、45頁、本院卷第57-59頁）。此外，並有警方所拍攝之劉
    建明受傷照片及臺北醫學大學附設醫院出具之診斷證明書在
    卷可稽（參偵卷第15、16頁）。是被告王嘉瀧前揭出於任意
    性之自白，核與事實相符，堪予採信。又查，本案發生前，
    劉建明左眼之裸視視力為0.9，此有被告劉建明提出之於99
    年6月10日至中心診所醫療財法人中心綜合醫院健康檢查報
    告1本為證（參本院卷第65頁證物袋），並經本院向該醫院
    函查確認屬實，此亦有該院100年7月28日中院字第10000006
    25號函及勞工一般體格（健康）檢查記錄表可參（參本院卷
    第155-156頁）。劉建明係在本案發生前進行前揭健康檢查
    ，而被告王嘉瀧與劉建明二人原互不相識，其二人無非係因
    行車糾紛而偶遇，劉建明為前開健康檢查時，並無法預測與
    被告王嘉瀧將於數月之後發生本件衝突，是堪信其前揭健康
    檢查紀錄，應可採信。劉建明遭被告王嘉瀧毆傷後，至臺北
    醫學大學附設醫院急診，經醫生以散瞳檢查，發覺其左眼的
    視網膜有裂孔，此復經本院向臺北醫學大學附設醫院函查屬
    實，亦有該院100年5月20日校附醫歷字第1000002867號函暨
    所附病歷紀錄可參（參本院卷第111-115頁）。劉建明在臺
    北醫學大學附設醫院接受急診後，轉至新光醫療財團法人新
    光吳火獅紀念醫院（下稱新光醫院）繼續接受治療，亦有新
    光醫院100年6月13日（100）新醫醫字第0997號函暨所附病
    歷紀錄可按（參本院卷第122-131頁）。劉建明之左眼雖未
    因被告王嘉瀧之前揭毆打行為致完全毀敗，但已視力不良，
    與傷害事件發生前之視力紀錄相比，有明顯減損之重傷害結
    果一節，復經本院囑託新光醫院鑑定，經該院鑑定結果:劉
    建明於受傷當天診散檢查發現視網膜裂，以及局部視網膜剝
    離，同時裂孔處附近有新發生的小出血，且視網膜明顯可見
    外力撞擊產生的commotio retinae（視網膜感光層破裂），
    因此發生時間點推算，與外力傷害撞擊有直接的相關性。目
    前門診追蹤左眼持續不良，若與傷害事件前之視力紀錄相比
    ，確實明顯減損，至於有無恢復之可能性，依目前之醫療水
    準評估暫無恢復之情況，建議須持續追蹤治療，此有該院10
    0年9月6日（100）新醫秘字第1592號函可查（參本院卷第16
    1頁）。按毀敗或嚴重減損一目或二目之視能，即為重傷，
    刑法第10條第4項第1款定有明文。本件劉建明之左眼視覺功
    能，在遭被告王嘉瀧之前揭傷害行為後已嚴重減損，且依目
    前醫療水準暫無回復之情況，顯已達於一目之視覺嚴重減損
    之重傷結果，亦堪認定。
  (二)按「刑法第277條第2項規定之傷害致死罪（按含致重傷罪）
    ，係對於犯普通傷害罪致發生死亡（或重傷害）結果所規定
    之加重結果犯，參酌同法第17條規定，以行為人所實施之普
    通傷害行為，乃『客觀上能預見』可能發生超越其犯意所生
    之較重結果即死亡（或重傷害）結果，但行為人『主觀上不
    預見』者為要件；即加重結果犯係以該行為人對於其行為所
    生，『客觀上有預見可能』之加重之結果，但行為人事實上
    因當時之疏忽致『未預見」為要件，倘行為人對造成被害人
    死亡（或重傷害）結果之發生，主觀上有預見且不違背其本
    意，而仍執意為之，即應對該結果負未必故意之責。」（最
    高法院96年台上第6924號刑事判決意旨參照）。本案被告王
    嘉瀧與劉建明素不相識，已如前述，其係因前述行車糾紛之
    細故，一言不合下手傷害劉建明，其當時亦未持用任何之工
    具，僅以徒手毆打劉建明，衡情被告王嘉瀧主觀上應無弄瞎
    劉建明眼睛之意，被告王嘉瀧主觀上應僅係基於普通輕傷害
    的犯意毆打劉建明，而非基於重傷害之犯意毆打劉建明，亦
    可堪認定。又查，眼睛是人的重要視覺器官，且該部位極為
    脆弱，若以暴力攻擊，將可能造成受創，並導致視覺功能受
    損之結果，此為一般人於客觀上所得認識。被告王嘉瀧為智
    慮成熟之成年人，當亦有預見之可能，被告王嘉瀧揮拳擊中
    劉建明之左眼時，客觀上自可預見其對劉建明為前述傷害行
    為，可能造成重傷害之結果，然被告王嘉瀧竟疏未注意及此
    ，主觀上無重傷害結果之預見，卻終致引起劉建明視覺功能
    嚴重減損之重傷害結果，兩者間具有相當因果關係，是被告
    王嘉瀧對劉建明之左眼受此一加重結果自應負責。
  (三)綜上所述，本案事證明確，被告王嘉瀧傷害致重傷之犯行堪
    以認定。
二、核被告王嘉瀧所為，係犯刑法第277條第2項後段之傷害人之
    身體而致重傷罪。公訴意旨認被告王嘉瀧所為，係犯同條第
    1項普通傷害罪，尚有未洽，惟二者基本社會事實同一，本
    院自仍應予審理，並變更其起訴法條。爰審酌被告王嘉瀧於
    90、93年間，已曾因犯傷害罪，分別經臺灣基隆地方法院以
    90年度基簡字第743號判處拘役25日、臺灣板橋地方法院以
    93年度簡字第5167號判處拘役40日，此有臺灣高等法院被告
    前案紀錄表在卷可參，其素行不佳，此次又只是因不滿劉建
    明未依其要求立即將車駛離，即出拳傷害劉建明，造成劉建
    明左眼視覺功能嚴重減損，本院前為其二人試行和解，被告
    劉建明僅要求新臺幣（下同）5萬元之賠償，被告王嘉瀧雖
    已同意，但嗣又不願履行，並要求解除和解協議，未積極賠
    償劉建明之損害，但其犯罪後對事發之過程，均供認在案，
    並兼衡被告學歷為高中畢業，經濟狀況勉持等一切情狀，量
    處如主文所示之刑。
貳、無罪部分:
一、程序事項:
    本院前於100年6月3日審判期日為被告劉建明及王嘉瀧二人
    試行和解，於本院詢問雙方之和解條件時，被告劉建明表示
    :希望被告王嘉瀧賠償5萬元，王嘉瀧則表示願意撤告，不用
    任何條件，接受被告劉建明所提之和解條件等語（參本院卷
    第120-121頁）。因王嘉瀧當庭僅先行支付1萬元，其餘4萬
    元要求分期給付，本院爰當庭定於100年7月8日、100年8月1
    0日由王嘉瀧逕匯款1萬5千元至被告劉建明指定之帳戶，並
    定於100年9月9日進行訊問程序及當庭支付最後一期款項，
    因雙方於100年6月3日庭期當天尚未完全履行，故雙方均尚
    未就本案是否撤回告訴部分具體陳述或具狀表示。嗣因王嘉
    瀧未依約履行，並要求解除與被告劉建明間之和解協議，經
    被告劉建明當庭同意解除和解協議，退還已收取之1萬元。
    是就被告劉建明被訴傷害部分，本院自仍應予審理，合先敘
    明。
二、公訴意旨另略以:被告劉建明於上揭時、地，與王嘉瀧發生
    行車糾紛，被告劉建明竟基於傷害他人身體之犯意，毆打王
    嘉瀧頭部及臉頰，致王嘉瀧受有左側臉部10x8公分腫脹、腹
    部8x4公分紅腫、右前臂6x3公分紅腫、左前臂8x4公分紅腫
    等傷害，因認被告劉建明涉犯刑法第277條第1項傷害罪嫌。
三、按被告未經審判證明有罪確定前，推定其為無罪。犯罪事實
    應依證據認定之，無證據不得認定犯罪事實，又不能證明被
    告犯罪者，應諭知無罪之判決，刑事訴訟法第154條、第301
    條第1項前段分別定有明文。而告訴人之告訴，係以使被告
    受刑事訴追為目的，是其陳述是否與事實相符，仍應調查其
    他證據以資審認（最高法院52年台上字第1300號判例意旨參
    照）。又認定犯罪事實所憑之證據，雖不以直接證據為限，
    間接證據亦包括在內，然而無論直接證據或間接證據，其為
    訴訟上之證明，須於通常一般之人均不致有所懷疑，而得確
    信其為真實之程度者，始得據為有罪之認定，倘其證明尚未
    達到此一程度，有合理之懷疑存在而無從使事實審法院得有
    罪之確信時，即應由法院為諭知被告無罪之判決，最高法院
    著有76年臺上字第4986號判例可資參照。又按「對於現在不
    法之侵害，而出於防衛自己或他人之行為，不罰。」，刑法
    第23條前段亦有明定。
四、公訴意旨認被告劉建明涉犯上開罪嫌，無非係以王嘉瀧之指
    訴、被告劉建明之供述、臺北市立聯合醫院忠孝院區驗傷診
    斷書及傷勢照片等為其論據。
五、訊據被告固坦承於上開時、地，因行車糾紛與王嘉瀧發生口
    角，惟堅詞否認有何傷害之犯行，並辯稱:我沒有打王嘉瀧
    ，是王嘉瀧打我，拉扯我的衣領，我用手把他撥開，並不是
    與王嘉瀧互毆，我的行為是自衛，我知道我不能出拳，但我
    不可能站在那裡讓王嘉瀧打。且被告王嘉瀧在現場時沒有傷
    等語。被告劉建明之辯護人為其辯護稱:是王嘉瀧先動手毆
    打被告劉建明，被告劉建明可能會有抵抗的動作，被告劉建
    明被打，不可能毫無反抗，王嘉瀧拉劉建明衣領，劉建明要
    拉開，如果解為互毆的傷害行為，被告劉建明只有雙手放下
    ，才可能不涉及任何刑責。此外，王嘉瀧沒有任何傷勢。被
    告劉建明遇到暴力的衝擊時，會有一些閃躲、反抗，抗拒行
    為與傷害不能相提並論等語。並請求傳訊證人湯雅筠、郭瑞
    祥二人到庭作證。經查:王嘉瀧於99年9月16日至臺北市立聯
    合醫院忠孝院區就診及向臺北市政府警察局信義分局三張犁
    派出所報案時，診斷結果其受有左側臉部10x8公分腫脹、腹
    部8x4公分紅腫、右前臂6x3公分紅腫、左前臂8x4公分紅腫
    、頸部6x1.5公分紅腫、胸部10x7公分等傷勢，固有該醫院
    所出具之診斷證明書及員警陳名位為被告王嘉瀧所拍攝之照
    片7張可證（參偵卷第5-6、14頁、第17-20頁）。然被告劉
    建明及其辯護人分別辯解如前，是本件首應審究者為，王嘉
    瀧上揭傷勢是否均係當日與被告劉建明發生衝突後所產生，
    其傷勢是否係被告劉建明基於傷害之犯意而為之，或係被告
    劉建明為反抗、抵抗王嘉瀧之傷害所為之正當防衛行為。查
    :
  (一)關於被告王嘉瀧之傷勢部分:
  (1)被告劉建明就此爭執甚烈，而參諸承辦本案之員警陳名位於
    99年9月16日所製作之職務報告記載:「職...到場時，劉建
    明及女友、王嘉瀧雙方均站立於路邊，互相指責對方動手打
    人，初步了解為行車糾紛（未發生車禍）導致雙方互相指責
    動手打人，職現場詢問雙方傷勢為何?劉員回答說臉部及手
    部受傷，王員『用手指指臉部』部分。職檢視劉員所說臉頰
    部份明顯紅腫。職『檢視王員所說臉部部份些微紅腫』。故
    通知所內同仁將兩方分開帶至所內協調，至所內時職及劉員
    均『發現王員胸前出現大片紅腫並未於現場所見』。」（參
    偵卷第11頁），及於偵查中到庭結證稱:「我第一時間到場
    時，我先行檢視王嘉瀧外部傷，他的『臉部受傷不是很明顯
    』，『臉部有紅紅的』，但胸前因為他穿V領的短袖T恤，我
    當時一看並沒有看到胸前的大片紅腫，如果有也遮不住。我
    一個人沒有辦法同時帶2個人回去，就請求同事支援，我回
    去警局就看到王嘉瀧胸前突然出現一大片紅腫，我看了也『
    很驚訝』，劉建明也很生氣。」等語（參偵卷第51頁）、本
    院審理時結證稱:我當下目視檢視王嘉瀧，頭部有一些類似
    被抓傷紅紅的感覺，頸部也有紅紅的，當時沒有發現胸口上
    方有抓痕。回派出所時，因劉建明要求，我有目視掃瞄王嘉
    瀧上半身可以看到的位置，左胸口出現一道很明顯的抓痕，
    與我在現場檢視時有很大落差，所以我一眼就辨識出來等語
    （參本院卷第49-54頁）。是依證人陳名位之職務報告及前
    揭證詞，被告劉建明在第一時間已經以王嘉瀧沒有傷勢為由
    ，向證人陳名位提出檢視雙方傷勢之要求，證人陳名位為現
    職的警察，已有相當之職業訓練，其在現場既已以言詞詢問
    雙方各自所指訴之傷部，並以目視檢視雙方所指訴之傷部，
    再將檢視結果在職務報告中，則其當日所為之報告應堪採信
    。其當時之報告既已記載王嘉瀧有「臉部部份些微紅腫」之
    內容，足認王嘉瀧當時臉部應有些微紅腫之傷勢。
  (2)關於王嘉瀧胸口「V」形紅腫及手、頸等傷勢部分:
    承前揭證人陳名位之職務報告及證詞，證人陳名位在案發現
    場時，並未看到王嘉瀧之胸口有該傷勢。而王嘉瀧於99年9
    月16日案發當天於警詢製作筆錄時僅表示:「理論後就遭對
    方毆打。」等語（參偵卷第6頁），完全未說明遭被告劉建
    明毆打之經過，亦未詳細說明身體各部位受傷之過程。嗣於
    99 年11月18日偵查中指稱:「他用手打我的頭及臉頰。」，
    對於檢察官所詢:「前胸的抓痕?」之問題時，則答稱:「打
    架弄到的，一片紛亂。」等語（參偵卷第45頁）。雖已略為
    提及頭及臉頰曾被打，但仍未說明被告劉建明如何毆打之經
    過，亦未提及其二手前臂、頸部遭傷害之過程，更對胸口傷
    勢之原因模糊以對。王嘉瀧其後於案發1年餘之100年12月5
    日本院審理時以證人身分結證:我叫劉建明下車，二人站在
    劉建明的車子後面吵，劉建明一直拿他的手機錄影，我叫他
    刪掉。我先用肚子頂劉建明，頂了1、2次，劉建明往後退，
    二個人有一點互推，他拿手機一直拍我，我叫他不要拍，他
    還是一直拍，我就動手打他的上手臂、肩膀附近，他也用他
    的右手，打我的左臉頰，之後二人扭打在一起，劉建明抓我
    的衣服，抓我的胸口衣服領口，還有打我的後腦，其他就是
    拉扯，拉胸口的衣服跟手臂等語（參本院100年12月5日審判
    筆錄第4-5頁）。王嘉瀧就其胸口之紅腫傷勢明確表示係遭
    被告劉建明抓衣服領口而造成，另並提及自己曾先用腹肚頂
    被告劉建明，以致二人互推，之後互相扭打等情。王嘉瀧之
    前揭數次陳述確實非全然一致。然質之證人郭瑞祥於本院審
    理時結證:剛開始我是看到他們有行車糾紛，計程車（即王
    嘉瀧所駕駛之車輛）超車到一部自用車（即劉建明所駕駛之
    車輛）前方，計程車司機（即王嘉瀧）下車，走到自用車駕
    駛座旁，兩個人在理論，自用車司機（即劉建明）沒有下車
    。計程車司機就吐了一口口水，自用車司機也吐計程車司機
    口水，後來自用車司機下車，二個人又吵了一下，計程車司
    機是先扯自用車司機領口，抓他衣領，自用車司機手拉著計
    程車司機的衣領，計程車司機先動手，一拳往自用車司機的
    臉上揮過去，自用車司機就倒在地上，自用車司機起來之後
    ，好像要反抗，但我沒有盯著看。二個人拉著時互相搖來搖
    去。自用車司機好像有受傷，我感覺他臉部有受傷，『計程
    車司機我看不出來』。我與他們距離大約50公尺等語（參本
    院卷第57-59頁）。依證人郭瑞祥之證詞，被告劉建明當天
    曾與王嘉瀧有互拉對方衣領之行為，且有互推之情況。是不
    能完全排除在此情況下，造成王嘉瀧的手、頸、臉及胸口部
    位出現遭抓、碰傷之可能。本院審酌證人郭瑞祥不過是因為
    駕車經過該處時，下車在路旁抽煙休息，而恰巧目睹本案發
    生之經過，其與王嘉瀧及被告劉建明均不相識，與其二人並
    無任何仇隙及怨懟，自無刻意迴護任何一方之虞。是本院認
    為證人郭瑞祥之證詞應屬可信。因此，王嘉瀧於前揭時、地
    ，與被告劉建明因行車糾紛衝突後，因被告劉建明曾與之拉
    扯衣領及互推，而致受有右前臂6x3公分紅腫、左前臂8x4公
    分紅腫、頸部6x1.5公分紅腫、胸部10x7公分等傷害之事實
    ，已可堪認定。
  (3)關於王嘉瀧腹部傷勢部分:
    承前揭王嘉瀧於警詢、偵查及本院審理時所述，王嘉瀧自始
    至終均未曾表示被告劉建明曾對其腹部作過任何攻擊行為。
    證人郭瑞祥亦未提及被告劉建明有何攻擊王嘉瀧腹部之行為
    。反之王嘉瀧在被告劉建明下車後，自己曾主動以腹部頂撞
    被告劉建明的身體1、2次，致被告劉建明往後倒退，顯見其
    當時之力道非輕，自不能排除王嘉瀧前揭照片及診斷證明書
    中所記載之「腹部8x4公分紅腫」傷勢係王嘉瀧主動以腹部
    頂撞被告劉建明時所致，自難認認被告劉建明曾傷害王嘉瀧
    之腹部，致其受傷之事實。
  (4)至於證人湯雅筠於本院審理時結雖證稱:我看到劉建明T恤上
    全身是血，頭髮凌亂，我當時不知道那是檳榔汁，我以為是
    血，有壹個王嘉瀧站在劉建明附近，距離三、四步之遠，後
    來王嘉瀧就回到車子旁吃檳榔，稍微遠一點的地方有壹個男
    生，當時我沒有看到警察。王嘉瀧的臉和兩隻手臂都沒有傷
    ，身上穿衣服的地方我沒有看到。劉建明有請警察看清楚，
    說王嘉瀧現在沒有傷，但一定要有壹個人陪他去驗傷，另壹
    個人陪我去驗傷。我跟劉建明說，你怎麼這樣讓他打，你不
    會閃嗎，劉建明說他不能動手，不然就變成互毆等語（參本
    院卷第55頁）。然查，證人湯雅筠當時與被告劉建明為男女
    朋友關係，其關心被告劉建明之情，應較之一般人為甚。在
    見被告劉建明遭傷害情況嚴重，內心不捨及盛怒之下，進而
    與王嘉瀧發所爭執，於此情況下，其能否確切仔細查看王嘉
    瀧之身體狀況，非無疑問。況王嘉瀧當天有穿上衣，在現場
    又未脫去上衣，其觀看王嘉瀧之方式、時間、距離，與證人
    陳名位基於警察職責所為之觀察自有所不同。是本院認為證
    人湯雅筠縱未看到王嘉瀧當時有何明顯之傷勢，尚難據此認
    定王嘉瀧當時完全無傷之事實。
  (5)綜上，王嘉瀧於前揭時、地，與被告劉建明因行車糾紛衝突
    後，受有臉部左側臉部10x8公分腫脹、右前臂6x3公分紅腫
    、左前臂8x4公分紅腫、頸部6x1.5公分紅腫、胸部10x7公分
    等傷害之事實，已可堪認定。被告劉建明辯稱:王嘉瀧沒有
    受傷云云，為卸責之詞，不足採信。
  (二)王嘉瀧於當日雖受有上述傷勢，而證人郭瑞祥於本院審理時
    又表示:感覺二人在互毆等語。然查，證人係就其所親見親
    聞之情況為證，至於其所見聞之事項如何評斷，應由法院綜
    合各項證據判斷之，並不受證人之意見所拘束。證人郭瑞祥
    前揭所述:感覺二人在互毆等語，係屬其個人意見之詞，不
    足為被告劉建明不利認定之依據。本院仍應就事實狀況判斷
    之。而查，依王嘉瀧及證人郭瑞祥於本院審理時所述整個衝
    突之過程，王嘉瀧下車走至被告劉建明車旁，站在車外與被
    告劉建明口角，並要求被告劉建明下車，在被告劉建明下車
    後，主動先以腹部頂撞被告劉建明，致劉建明不斷後退，被
    告劉建明當時猶持手機拍攝被告王嘉瀧，王嘉瀧因不滿被告
    劉建明對其拍攝而主動出手毆打被告劉建明的手、肩，並曾
    打劉建明1、2拳（參本院100年12月5日審判筆錄）。足認確
    係王嘉瀧率先主動出手接續攻擊被告劉建明。王嘉瀧在出手
    毆打及以腹部頂撞被告劉建明之過程中，被告劉建明猶以手
    機拍攝王嘉瀧，而非立即攻擊王嘉瀧，堪信被告劉建明當時
    並無與王嘉瀧衝突、扭打之本意。又依證人郭瑞祥之證詞，
    王嘉瀧在被告劉建明下車後，除先以手拉扯被告劉建之胸口
    衣領外，並用腹部頂撞被告劉建明，使被告劉建明不得不向
    後退後，王嘉瀧並未停手，而接續主動揮出拳頭毆打被告劉
    建明的左臉處，致被告劉建明向後倒坐地上，可見被告王嘉
    瀧當時用力之大。此外，由被告劉建明在派出所製作筆錄時
    所拍攝之照片觀之，其當時左臉及鼻樑上之傷勢，與被告王
    嘉瀧之臉部、手部及後頸僅有微紅之傷勢有極大的差別，益
    徵二人所用之力量有別。而以被告劉建明當時之年紀、身材
    、體型，在二人均是徒手之情況下，二人之距離又如此接近
    ，若被告劉建明當時有意回擊王嘉瀧，對王嘉瀧揮出1、2拳
    並非難事，則王嘉瀧所受之傷勢當非僅止於此，但王嘉瀧之
    上開各受傷部位之傷勢均極為淺淡，是就客觀而言，應非被
    告劉建明刻意毆擊所致。又承前所述，王嘉瀧係主動停在被
    告劉建明的車輛前，並在被告劉建明下車與其理論之際，不
    僅用手拉扯被告劉建明之衣領，更冷不防的主動出拳攻擊被
    告劉建明的臉部，將劉建明毆倒在地，其已先下手對被告劉
    建明為傷害之行為，自屬對於被告劉建明之現在不法之侵害
    行為，則被告劉建明依刑法第23條之規定，當得以適當之手
    段，排除王嘉瀧此一不法侵害行為。而依證人郭瑞祥之前揭
    證詞，被告劉建明當時只有拉扯王嘉瀧之衣領，以被告王嘉
    瀧當時對劉建明所作之上述一連串攻擊行為，即便劉建明曾
    出手推開王嘉瀧或拉王嘉瀧的衣領，均仍屬合理之範圍。是
    被告劉建明為抵抗王嘉瀧之攻擊行為，而出手推、拉其衣領
    ，在客觀上自屬於排除王嘉瀧的前開對其身體所為不法侵害
    行為之相當且必要之防衛行為。王嘉瀧縱因此而受有前揭傷
    害，亦為被告劉建明上開正當防衛行為之當然結果，難認被
    告劉建明有何故意傷害告訴人之犯行。被告劉建明對王嘉瀧
    之推、拉衣領之行為，既係基於正當防衛所實施之相當且必
    要之行為，核已該當於刑法第23條前段之正當防衛之要件，
    依法應屬不罰，是揆諸前開規定，自應為被告劉建明無罪之
    諭知。
據上論斷，應依刑事訴訟法299條第1項前段、第300條、第301條
第1項，刑法第277條第2項後段，刑法施行法第1之1條，判決如
主文。
本案經檢察官林妙蓁到庭執行職務。
中    華    民    國   100    年    12    月    26    日
                    刑事第八庭  審判長法  官    李桂英
                                      法  官    陳雯珊
                                      法  官    湯千慧
上正本證明與原本無異。
如不服本判決應於收受送達後10日內向本院提出上訴書狀，並應
敘述具體理由；其未敘述上訴理由者，應於上訴期間屆滿後20日
內向本院補提理由書（均須按他造當事人之人數附繕本）「切勿
逕送上級法院」。
                                      書記官    高心羽
中    華    民    國   100    年    12    月    26    日
附錄本案論罪科刑法條全文:
刑法第277條:
傷害人之身體或健康者，處3年以下有期徒刑、拘役或1千元以下
罰金。
犯前項之罪因而致人於死者，處無期徒刑或7年以上有期徒刑；
致重傷者，處3年以上10年以下有期徒刑。